臺灣新北地方法院刑事判決
110年度訴字第1036號
公  訴  人  臺灣新北地方檢察署檢察官
被      告  林雅琍


選任辯護人  吳佳真律師
            魏雯祈律師
被      告  鍾國元



選任辯護人  阮祺祥律師
上列被告因誣告等案件，經檢察官提起公訴（109年度偵字第243
93號），本院判決如下：
    主  文
林雅琍、鍾國元均無罪。
    理  由
一、公訴意旨略以：被告林雅琍及告訴人邱美惠均為址設新北市
    ○○區○○路0段000號「台北之星」社區之住戶，被告鍾國元係
    本案社區保全人員。被告林雅琍於民國108年5月18日上午10
    時15分許，在社區大廳內，見邱美惠與社區大廳保全人員鍾
    國元發生口角爭執，遂在旁以手機錄影，並偕同其子步出社
    區大廳。邱美惠見狀步向前，在社區大廳內（接近大門處）
    ，向位於社區大廳外（接近大門處）之林雅琍大聲辱罵「你
    那張嘴也很臭啦」等語，在旁之保全鍾國元則持續與邱美惠
    爭論，並往林雅琍之方向步行至社區大廳外（接近大門處）
    。林雅琍明知邱美惠當場並未以「我要找人打你」等語恫嚇
    之，竟意圖使邱美惠受刑事處分，於同日17時31分許，至新
    北市政府警察局林口分局泰山分駐所，向員警誣指邱美惠涉
    有恐嚇危害安全罪嫌，意圖使邱美惠受刑事處分。鍾國元於
    斯時在場，明知邱美惠並未以「我要找人打你」之語恫嚇林
    雅琍乙節，竟基於偽證之犯意，於108年10月7日及109年4月
    15日，在臺灣新北地方檢察署（下稱新北地檢署）偵查庭及
    本院以證人身分供前具結，結證邱美惠於斯時有說找人打林
    雅琍之不實內容，就邱美惠有無涉有恐嚇危害安全罪嫌之案
    情有重要關係之事項虛偽陳述（詳如起訴書附表所示）。嗣
    邱美惠涉犯妨害名譽、恐嚇危害安全等罪嫌，經新北地檢署
    檢察官以108年度偵字第28754號提起公訴，經本院以109年
    度易字第64號判決（下稱前案），就邱美惠涉犯妨害名譽部
    分判處罰金新臺幣7,000元；涉犯恐嚇危害安全部分則不另
    為無罪諭知確定。因認被告林雅琍涉犯刑法第169條第1項之
    誣告罪；鍾國元涉犯刑法第168條之偽證罪。
二、按犯罪事實應依證據認定之，無證據不得認定犯罪事實；不
    能證明被告犯罪者，應諭知無罪之判決，刑事訴訟法第154
    條第2項、第301條第1項前段分別定有明文。而事實之認定
    ，應憑證據，如未能發現相當證據，或證據不足以證明，自
    不能以推測或擬制之方法，以為裁判基礎；且刑事訴訟上證
    明之資料，無論其為直接證據或間接證據，均須達於通常一
    般人均不致於有所懷疑，而得確信其為真實之程度，始得據
    為有罪之認定，若其關於被告是否犯罪之證明未能達此程度
    ，而有合理性懷疑之存在，致使無從形成有罪之確信，根據
    「罪證有疑，利於被告」之證據法則，即不得遽為不利被告
    之認定；又依刑事訴訟法第161條第1項之規定：檢察官就被
    告犯罪事實，應負舉證責任，並指出證明之方法。因此，檢
    察官對於起訴之犯罪事實，應負提出證據及說服之實質舉證
    責任。倘其所提出之證據，不足為被告有罪之積極證明，或
    其指出證明之方法，無從說服法院以形成被告有罪之心證，
    基於無罪推定之原則，自應為被告無罪判決之諭知（最高法
    院40年台上字第86號、76年台上字第4986號、92年台上字第
    128號判決意旨參照）。
三、公訴意旨認被告林雅琍涉犯刑法誣告罪嫌、鍾國元涉犯偽證
    罪嫌，無非係以被告林雅琍於偵查中之供述、被告鍾國元於
    偵查中之供述、告訴人邱美惠提供之現場錄音錄影檔案3份
    、被告林雅琍提供現場錄影檔案乙份、新北地檢署檢察事務
    官勘驗筆錄2份、前案卷宗暨判決書為主要論據。
四、訊據被告林雅琍、鍾國元堅決否認各有何誣告、偽證之犯行
    ，被告林雅琍辯稱：我當天因為帶孩子去看醫生，告訴人也
    有罵我，她掀管理室的東西又罵我，我們住樓上、樓下，她
    有講「我要找人打你」這句話，所以我非常害怕才會去提告
    ，我沒有誣告等語；被告林雅琍之辯護人辯以：林雅琍並未
    全程錄影，他當初只是要錄告訴人破壞公物的犯行，後來告
    訴人追上前手機錄影就中斷，從起訴書證據清單三的前案影
    片可看到糾紛當下，告訴人確有當著林雅琍的面質問鍾國元
    你被揍的還不夠嗎？你要再被揍一次嗎？你嘴巴很臭，同時
    告訴人也對著要步出社區的林雅琍說你不用太囂張，你那張
    嘴也很臭，這段話致使林雅琍誤認告訴人要找人打他的第一
    個關鍵，因為一般人緊張害怕的情緒化，先是聽到告訴人質
    問是不是被揍的還不夠，又聽到告訴人質問他不要太囂張，
    很容易意會成告訴人是在嗆聲要找人打你的意思，所以林雅
    琍主觀上以會認為他遭到恐嚇，並打電話向先生求救。林雅
    琍在提告前，確實有向鍾國元求證過，這部分從林雅琍與鍾
    國元第一次警詢筆錄的時間就可以看出，倘如沒有求證，鍾
    國元不可能在同一時間出現在警局表示他是證人要作證，綜
    上所述，林雅琍前案申告乃是出於誤信、誤認有遭恐嚇之事
    實，而告訴人確實在當日的話語也容易使人會錯意，因此可
    證林雅琍之申告並非憑空捏造等語。被告鍾國元辯稱：我記
    憶中告訴人確實有說「我要找人打你」這句話，因為我已經
    年老、有中風，所以做筆錄時，因為當場情況混亂，就把這
    句話當成她向我們講，我沒有偽證等語；被告鍾國元之辯護
    人辯以：當天告訴人確向鍾國元說「我要找人打你」，被告
    記憶錯置並無偽證之故意等語。經查：
　　㈠按刑法誣告罪之成立，以意圖他人受刑事處分或懲戒處分
      ，而為虛偽之告訴、告發、報告者為要件。所謂虛偽，係
      指明知無此事實故意憑空捏造而言，若所告尚非全然無因
      ，或誤認有此事實或以為有此嫌疑，自不得指為虛偽，即
      難科以本罪；至該申告之具體事實是否構成所訴之犯罪，
      乃告訴、告發者本於個人法律認知所為之判斷，其認知與
      法律規定縱有未符，因其主觀上並無申告不實之故意，與
      誣告罪之構成要件仍屬有間（最高法院97年度台上字第19
      78號判決意旨參照）。次按刑法第168條之偽證罪，係以
      證人於案情有重要關係之事項，故意為虛偽之陳述為構成
      要件之一，而所謂「虛偽之陳述」，必須行為人以明知不
      實之事項，故為虛偽之陳述，始為相當；質言之，必須行
      為人主觀上明知反於其所見所聞之事項，故意為不實之陳
      述而言，如行為人就其聽聞而為證述，或因誤會或記憶不
      清而有所錯誤，因欠缺犯罪故意，均與故為虛偽陳述之犯
      罪構成要件有間，則不能以本罪相繩（最高法院104年度
      台上字第1259號、92年度台上字第4895號、81年度台上字
      第1330號判決意旨參照）。
　　㈡被告林雅琍於前案偵查中供述：當天我要帶小孩出門時，
      看到告訴人氣沖沖下來走到保全櫃台，就大聲對保全鍾國
      元罵人，且告訴人手有掃落櫃台螢幕及上面的東西，因為
      告訴人不止一次如此，之前都是聽說，當天剛好看到，我
      就拿手機錄影，當時告訴人又走進去櫃台內，咄咄逼人要
      拿東西逼保全，告訴人看到我在錄影時，就出來要追著我
      ，我就不理她離開，保全對我說：沒事，趕快帶孩子出門
      。告訴人追出來對著我吼說：你只會欺負鄰居，有種不要
      跑，她找人來打我。我就回問告訴人我欺負誰，講完我就
      帶小孩離開。我離開現場後，在公車上打電話跟我先生鄭
      浩辰說剛才看到的情況，及告訴人有對我說要找人打我的
      事情，問我先生說要怎麼處理等語（見前案108年度偵字
      第28754號卷【下稱前案偵卷】第61至62頁）。核與證人
      鄭浩辰於前案偵查中陳述：當天因為告訴人對社區破壞公
      物、辱罵保全，之後我老婆林雅琍打電話跟我說告訴人追
      出來說要找人打她，當時林雅琍要帶我兒子出門等語大致
      相符（見前案偵卷第67至68頁）。且被告鍾國元於前案偵
      查中亦陳述：一小時後，鄭浩辰與主委陳志偉一起出現，
      主委對告訴人說：你常常做這種踢館的事情，還把社區管
      理中心的物品毀損，例如螢幕推倒等。告訴人平常經過管
      委會都會用手機錄音錄影，那天我就不理告訴人走出去，
      剛好林雅琍走在前面，告訴人就對林雅琍講那些話，後來
      我有勸林雅琍息事寧人，但她還是去提告，我受主委之命
      當證人等語（見前案偵卷第56頁）。
　　㈢本院於前案勘驗告訴人於當日在本案社區大廳之對話錄影
      畫面（檔案名稱「0000000（1）」），勘驗結果如下：
　　　⒈影片時間00：00至04：37：
　　　　邱美惠下樓走到社區大廳，於01:27許走到大廳櫃台前
        開始與鍾國元爭吵，此時林雅琍亦在社區大廳裡，於04
        ：27邱美惠欲走到櫃台裡，鍾國元對其表示不要進來，
        邱美惠表示其要進去，鍾國元表示你進來我就出去，鍾
        國元隨即往門口走，邱美惠亦往門口走，此時可見林雅
        琍站在門邊。
　　　⒉影片時間04：38至05：00：
　　　　林雅琍向鍾國元表示：好啦，我先走囉（林雅琍走出社
        區大門）。
　　　　邱美惠：林雅琍你不用太囂張啦，你那張嘴也很臭啦。
        鍾國元：跟她有什麼事。
　　　　邱美惠：你那張嘴也很臭我跟你講，你在那邊欺負鄰居
        我看的到，看的一清二楚，大家都在講，還有你鍾國元
        你不用太囂張（鍾國元走出社區大門，站在門口）。
　　　　鍾國元：你在裡面不要出來喔，出來我會揍你喔。
　　　  邱美惠：你揍我啊。
　　　　鍾國元稱：你出來這邊我馬上揍你。
　　　　邱美惠：你揍我啊（邱美惠走出社區大門）。
　　　　鍾國元：你出來這邊我馬上揍你。
　　　　邱美惠：你揍我啊，你揍我。
　　　　鍾國元：再出來一點。
　　　　林雅琍：你說我欺負鄰居，我欺負什麼（錄影結束）。
　　　　此有本院前案勘驗筆錄及卷附光碟內之上揭檔案附卷可
        稽（見前案109年度易字第64號卷【下稱前案易卷】第3
        5、36頁）。
　　㈣告訴人於上揭時、地，因細故與保全人員鍾國元發生口角
      ，適林雅琍攜同其子經過，告訴人竟基於公然侮辱之犯意
      ，公然對林雅琍辱罵稱：「林雅琍你不用太囂張啦，你那
      張嘴也很臭啦。…你那張嘴也很臭我跟你講，你在那邊欺
      負鄰居我看的到，看得一清二楚，大家都在講…」等語，
      待林雅琍步出本案社區大門外之公共人行道處，邱美惠亦
      隨同林雅琍步出本案社區大門外，並在本案社區大門口朝
      公共人行道之位置，接續上開公然侮辱之犯意，以「你才
      神經病」、「你們全家都有問題」等語辱罵林雅琍，足以
      貶損林雅琍之名譽、人格地位及社會評價等事實，業經前
      案判決認定明確，此有前案判決乙份附卷可佐。
　　㈤由上析知，林雅琍當日帶小孩出門時，在社區大廳看見告
      訴人怒氣沖沖下來走到保全人員櫃台處，大聲對鍾國元質
      問怒罵有訪客為何不通知乙事，並與鍾國元發生激烈之言
      語衝突，正處於氣憤且情緒高漲之激動情狀下，為宣洩其
      憤怒，以林雅琍為攻擊對象，大聲高亢地針對林雅琍謾罵
      ：「林雅琍你不用太囂張啦，你那張嘴也很臭啦。…你那
      張嘴也很臭我跟你講，你在那邊欺負鄰居我看的到，看得
      一清二楚，大家都在講…」、「你才神經病」、「你們全
      家都有問題」等具有攻擊性及貶抑性之粗鄙言詞。參以嗣
      後告訴人與鍾國元彼此仍持續在大門口爭吵、嗆聲「我馬
      上揍你」、「你揍我」等語之情狀下。準此，被告林雅琍
      首次在社區大廳看見告訴人與鍾國元發生激烈之言語衝突
      ，又突然面臨告訴人以上開粗鄙言詞對其人身攻擊之情狀
      下，因此誤認告訴人亦有陳稱「我要找人打你」等語，尚
      非全無可能。甚至，林雅琍隨後在公車上立即以電話向配
      偶鄭浩辰求救稱告訴人對我說要找人打我，我要怎麼處理
      乙節，倘若林雅琍主觀上明知告訴人並未稱「我要找人打
      你」等語，則林雅琍何須立即向鄭浩辰為上開求救行為。
      足見林雅琍主觀上仍認為告訴人有稱「我要找人打你」等
      語。是以，本件縱然於前案勘驗告訴人與林雅琍當日在大
      門口後續對話之錄影畫面（檔案名稱「0000000（2）」）
      結果：未聽見告訴人有向林雅琍表示要找人打林雅琍等語
      （見前案易卷第38頁），因此前案判決認定告訴人涉嫌恐
      嚇危害部分不另為無罪諭知。然而，林雅琍在社區大廳看
      見告訴人與鍾國元發生激烈之言語衝突，又突然面臨告訴
      人以上開粗鄙言詞對其人身攻擊之情境下，實有可能誤認
      告訴人有稱「我要找人打你」等語，因此向警方提出恐嚇
      告訴乙節，尚非全然無因，顯非故意憑空捏造而提告，本
      件自難逕認林雅琍主觀上確有誣告之犯意，至為灼明。
　　㈥告訴人以上開粗鄙言詞辱罵林雅琍後，仍與鍾國元持續在
      大門口爭吵嗆聲，嗣告訴人與鍾國元又返回社區大廳後之
      情形，經本院勘驗告訴人提出檔名「手機錄製之完整影片
      」檔案（總長度16分23秒，自12分0秒起播放），勘驗結
      果如附件所示內容，此有本院勘驗筆錄附卷可參（見本院
      110年度訴字第1036號卷第135至137頁）。由此部分勘驗
      結果可知，告訴人於返回大廳後，仍持續向鍾國元嗆聲：
      「被揍的還不夠」、「這麼欠揍的人，難怪你上次會被揍
      在地上」、「你被揍太棒了，活該住院一個多月」、「他
      上次還因為這樣被揍揍到住院一個多月，被揍的不夠啊，
      這個人，你就是被揍的不夠，你還要被再教訓幾次，你才
      會甘願，上次被揍眼睛有沒有消下去啊」、「被揍成這樣
      怎麼還有臉回來，看來你是被揍的不夠」、「你被揍的還
      不夠，我會叫人揍你」、「因為被揍的還不夠，要把你揍
      到住院，出院然後直接送殯儀館」等語，核其內容均屬告
      訴人針對鍾國元被揍的不夠等語之有關打人言論。
　　㈦本件自林雅琍在社區大廳看見告訴人怒氣沖沖下來走到保
      全人員櫃台處，大聲對鍾國元質問怒罵有訪客為何不通知
      乙事，並與鍾國元發生激烈之言語衝突，又以林雅琍為攻
      擊對象，大聲高亢地對林雅琍謾罵：「林雅琍你不用太囂
      張啦，你那張嘴也很臭啦。…你那張嘴也很臭我跟你講，
      你在那邊欺負鄰居我看的到，看得一清二楚，大家都在講
      …」、「你才神經病」、「你們全家都有問題」等語，嗣
      林雅琍離開後，告訴人與鍾國元先在大門口爭吵、嗆聲「
      我馬上揍你」、「你揍我」等語，嗣2人又返回社區大廳
      後，告訴人仍持續向鍾國元嗆聲上揭被揍的不夠等語之有
      關打人言論，是本件前後經過時間歷時約十餘分鐘之久。
      準此，本件告訴人下樓後先走到保全人員櫃台處，大聲對
      鍾國元質問怒罵有訪客為何不通知乙事，並與鍾國元發生
      激烈之言語衝突，又以大聲高亢地對林雅琍謾罵上開侮辱
      性言論後，先在大門口與鍾國元爭執嗆聲，又返回社區大
      廳繼續向鍾國元嗆聲上揭被揍的不夠等語之有關打人言論
      。衡情證人之記憶本即可能因事發當時客觀環境及情狀、
      證人情緒、對事理之錯誤理解而有記憶模糊或記憶錯置之
      情況。從而，鍾國元於歷時十餘分鐘內，在告訴人情緒激
      動進而對其持續謾罵、嗆聲之情狀下，確有可能導致將告
      訴人與自己間之對話錯認為告訴人向林雅琍之對話，而產
      生記憶錯置之情形，前案判決亦同此認定（見前案判決第
      12頁）。再者，鍾國元確有罹患缺血性中風、糖尿病、高
      血壓等疾病，亦有天主教輔仁大學附設醫院醫院診斷證明
      書乙紙附卷可稽（見109年度偵字第24393號卷第267頁）
      。則本件鍾國元有無因罹患缺血性中風疾病，導致其證述
      內容有記憶模糊或誤認之情形，亦非無疑。據此，本件尚
      難逕因鍾國元於前案偵、審中證述告訴人有說要找人打林
      雅琍等語，與前揭勘驗結果不符，即遽認鍾國元主觀上有
      偽證之故意。
五、綜上所述，檢察官所提出之上開證據，均不能證明被告林雅
    琍、鍾國元各涉有誣告、偽證之犯行，本院對於卷內訴訟資
    料逐一剖析，參互審酌，仍無從獲得被告2人有罪之心證，
    而被告2人本無自證無罪之義務，依上開說明，自應諭知被
    告2人無罪之判決。
據上論斷，應依刑事訴訟法第301條第1項，判決如主文。
本案經檢察官陳怡君提起公訴、由檢察官方心瑜到庭執行職務。
中　　華　　民　　國　　111 　年　　6 　　月　　23　　日
                刑事第六庭審判長法  官  樊季康

                                法  官  葉逸如

                                法  官  楊展庚
　　　　　　　　
以上正本證明與原本無異
如不服本判決應於送達後20日內向本院提出上訴狀
                                書記官　王宏宇
中　　華　　民　　國　　111 　年　　6 　　月　　23　　日
起訴書之附表：
編號 被告鍾國元以證人之身分於前案偵查中之具結證述 被告鍾國元以證人之身分於前案審判中之具結證述 1 （檢察官訊問證人鍾國元：邱美惠對林雅琍說：「你的嘴很臭，我要找人打你，你欺負鄰居我知道」，這句話你是否有聽到？）有。 （檢察官詰問證人鍾國元：也有跟告訴人林雅琍說「要找人打你」？）有，你陳述的都有。 2 邱美惠有放話，她說要找人打林雅琍，叫林雅琍小心一點。 （檢察官詰問證人鍾國元：為何方才內容中聽不到被告邱美惠有對告訴人林雅琍講「要找人打你」的內容？）被告確實有講，被告確實有講。 3 就是在邱美惠對林雅琍說你嘴巴很臭的那個時間點。 （檢察官詰問證人鍾國元：被告邱美惠與告訴人面對面？）對。（檢察官詰問證人鍾國元 ：此時被告邱美惠跟告訴人林雅琍說「要找人打你」？）嗯 。 4 （檢察官訊問證人鍾國元：有無補充？）...那天我就不理邱美惠走出去，剛好林雅琍走在前面，邱美惠就對林雅琍講那些話。 （辯護人詰問證人鍾國元：你 於檢察官偵訊時稱邱美惠放話她要找人打林雅琍，叫林雅琍要小心，叫林雅琍要小心這部分，在警詢時是沒有提及的，這部分到底邱美惠有沒有講？）她有講。（辯護人詰問證人鍾國元：她有講叫林雅琍小心一點？）對，她有講。 5  （辯護人詰問證人鍾國元：你確認從頭到尾只有聽到邱美惠講一次我要找人打你？）對。 
附件：
邱美惠以手機拍攝鍾國元，並對鍾國元陳述：「你在那邊亂造謠事非嗎？你嘴巴臭的要死，你人爛的要命，被揍的還不夠，還在那邊囂張，訪客來也不用通知我，你怎樣，你想怎樣，你來這邊幹嘛的？你是來這邊幹嘛的」。 鍾國元：你踢我兩下了。 邱美惠：你再挑釁我啊。 鍾國元：三次我就不饒你。 邱美惠：趕快來弄我，不然你想怎樣，這麼欠揍的人，          難怪你上次會被揍在地上，我連攝影機都看過          了，真是的快人心，難怪會被揍，對啊，你被          揍太棒了，活該住院一個多月，不止一個多月          哦，對啊，你怎麼不死呢？（鍾國元撿起地上          的文件）不用撿好不好，這不用撿嘛。 (保全人員櫃台出現一女子向鍾國元詢問事情。） 邱美惠：這個管理人很惡劣，他看人服務，而且我有訪          客來，他沒有通知我，直接讓人家上去，我多          危險，他看我一個人好欺負，他會看人服務，          他上次還因為這樣被揍揍到住院一個多月，被          揍的不夠啊，這個人，你就是被揍的不夠，你          還要被再教訓幾次，你才會甘願，上次被揍眼          睛有沒有消下去啊？請問上次看你戴墨鏡還點          眼藥水，真是好笑，你怎麼還在這邊嗎？你怎          麼還有臉回來啊？被揍成這樣怎麼還有臉回            來，看來你是被揍的不夠，你應該有一邊眼睛          視力退的很厲害吼？活該啊，活該啊，你再挑          釁啊，你剛剛不是很囂張，你再挑釁啊，你笑          什麼東西啊，白痴，你白痴啊，你再罵一次，          你有看過這種管理員嗎？上次還罵我說聲音很          難聽，你有看過這種人嗎？你嘴巴很臭，你被          揍的還不夠，我會叫人揍你，我有沒有造成恐          嚇，你有沒有很害怕。 鍾國元：我不害怕。 邱美惠：因為被揍的還不夠，要把你揍到住院，出院然          後直接送殯儀館。 鍾國元：太漂亮了。 邱美惠：太漂亮了，出院不用回社區了，直接往殯儀館          送，不客氣，臭嘴巴，爛人，怎樣，我打你二          下，你來打我啊，快點來打我啊，好啊，不用          等以後，你現在。 (上開勘驗時間内邱美惠全程以手機拍攝鍾國元）